臺灣臺東地方法院民事判決
110年度原簡上字第6號
上  訴  人  巴桂珍  
訴訟代理人  蕭芳芳律師（財團法人法律扶助基金會指派）
被上訴人    臺東縣卑南鄉公所

法定代理人  許文獻  
訴訟代理人  陳信伍律師
上列當事人間請求返還土地等事件，上訴人對於中華民國110年4
月30日本院臺東簡易庭108年度東原簡更一字第1號第一審判決提
起上訴，本院於民國111年2月16日言詞辯論終結判決如下：   
    主      文
上訴駁回。
第二審訴訟費用由上訴人負擔。
    事實及理由
一、上訴人主張：坐落臺東縣○○鄉○○段000 地號土地（下稱系爭
    土地）為其所有，為便利居住於卑南鄉東園一街85巷10號、
    20號及20之1號之親友出入或通往鄰近稻田、果園，始同意
    以系爭土地上如臺東縣臺東地政事務所109年1月9日複丈成
    果圖（下稱附圖）所示編號（A）部分（面積44.53平方公尺
    ，現屬東園一街85巷範圍，下稱系爭道路）供作通行。詎被
    上訴人未經其同意，於系爭道路上舖設水泥路面，已嚴重侵
    害其權益。因系爭道路係位於系爭土地，基於通行權之約定
    ，本僅供特定親友使用，非供公眾通行使用，自與大法官會
    議解釋第400 號解釋意旨具有公用地役關係之既成道路之「
    供不特定之公眾通行」要件有別。依臺東縣建築管理自治條
    例（下稱系爭自治條例）第4條第3項之規定，有關供公眾通
    行或具有公用地役關係之巷道，認定權責機關為臺東縣政府
    ，並非被上訴人，縱使系爭自治條例第4條第1項第1款及第2
    項就「現有巷道」固有規定，亦僅係認定建築法「供公眾通
    行巷道」並賦予人民得據此申請指定建築線之規範，亦與公
    用地役關係之認定無涉。原審為其不利認定，將系爭道路認
    屬既成巷道，因此將使其原有系爭土地面積163.16平方公尺
    ，配合巷道退縮作為建築線，無法使用之土地面積為63.175
    平方公尺，依臺東縣建築管理自治條例規定，其得興建房屋
    之面積僅59.99平方公尺，如建物位於巷口再扣除斜角面積
    ，則其得興建房屋之面積恐不到30％。如以私有土地無償供
    公眾使用，無異使被上訴人以維護公共利益行使公權利為名
    ，對於其私有土地所有權人為權利濫用。被上訴人既未得其
    同意，亦無其他合法權源，逕於系爭道路上舖設水泥路面，
    係不法侵害其所有權，爰依民法第767條第1項之規定，訴請
    被上訴人刨除系爭道路上之水泥路面，並將土地返還原告等
    語等語。並為上訴聲明：㈠原判決廢棄；㈡被上訴人應將系爭
    土地如附圖所示(A) 部分面積44.53 平方公尺所舖設之水泥
    路面刨除，並將該部分土地返還上訴人。
二、被上訴人則以：系爭土地上之系爭道路，開闢年代久遠，已
    無資料可查，目前為供公眾通行之道路，倘允許系爭道路拆
    除，恐妨害公眾通行，系爭道路與司法院釋字第400 號解釋
    意旨相符，具有公用地役關係，系爭道路目前面寬僅3.4公
    尺，依測量結果為水泥舖設面積僅44.53平方公尺，並非上
    訴人所稱面寬5公尺，無法使用面積63.175平方公尺，上訴
    人聲請建築依法需有退讓範圍面積，此係建築房屋，建管單
    位依據建築法規所為之規定，與本件既成道路之使用範圍無
    關。況上訴人於96年12月31日購買系爭土地時，系爭道路即
    已存在，應已瞭解系爭道路位於系爭土地上，倘將系爭土地
    作為建築使用，衡情定會評估其影響再行購買，事隔十餘年
    ，再為本件爭執，顯有違民法第148條第1項權利之行使，不
    得違反公共利益或損害他人為主要目的之規定等語置辯。並
    為答辯聲明：如主文第1項所示。
三、查系爭土地為上訴人所有，系爭道路上之水泥為被上訴人所
    舖設水泥，系爭道路屬卑南鄉東園一街85巷等情，此有上訴
    人於原審所提出系爭土地之土地登記謄本（見東原簡字卷第
    8頁）為證，且為被上訴人所不爭執（見本院卷第52頁），
    並有原審與本院勘驗筆錄、現場照片及空照圖（見原審卷第
    17至32頁及本院卷第65至81頁）在卷可稽，先予認定為真實
    。
四、上訴人主張被上訴人以系爭道路占用系爭土地為無權占有，
    被上訴人則以系爭道路為既成巷道，具公用地役關係，並以
    前揭情詞置辯。是本件之爭點為：系爭道路是否為既成巷道
    而具有公用地役關係？經查：
　㈠按現有巷道包括下列情形：1.供公眾通行或具有公用地役關
    係之巷道。2.私設通路經土地所有權人捐獻土地為道路使用
    ，並依法完成土地移轉登記手續，且其寬度符合第5條規定
    者。3.73年11月7日本法修正公布前，曾指定建築線之現有
    巷道，經臺東縣政府認定無礙公共安全、公共衛生、公共交
    通及市容觀瞻者；前項第1款所稱之巷道，指具有下列情形
    之一者：1.巷道旁之房屋已編有二戶門牌以上，且編釘或戶
    籍登記逾二十年者；2.經由政府部門或道路主管機關出具曾
    執行該道路興闢、維護或管理有案之道路證明文件；3.為不
    特定之公眾通行所必要，於公眾通行之初，土地所有權人無
    阻止情事，公眾通行事實經歷年代久遠且未曾中斷；現有巷
    道之改道或廢止，應向臺東縣政府申請之，臺東縣政府應將
    廢止或改道之路段公告一個月，徵求異議，系爭自治條例第
    4條第1項、第2項及第6條第1項之規定分別定有明文。依上
    開條文所示，可知私有土地是否屬於系爭自治條例第4條第1
    項第1款所指之現有巷道，其認定之權責機關為臺東縣政府
    。又都市計劃內供公眾通行之既成道路，係有公用地役關係
    之存在，雖土地所有人仍保有其所有權，然所有權之行使應
    受其限制，自不得違反供公眾通行之目的，排除他人之使用
    ，此有最高法院70年度台上字第1713號、88年度台上字第69
    8號判決要旨可資參照。
　㈡依原審函詢結果：臺東縣政府於110年1月29日以府建土字第1
    100002219號函覆本院之內容略以：系爭道路經卑南鄉公所
    於110年1月12日函復屬供公眾通行之道路，惟是否符合第2
    、3款（原函誤載為「條」），因無詳細相關資料認定為現
    有巷道等語（見原審卷第91頁）。準此，可知系爭道路經臺
    東縣政府認定，雖非屬系爭自治條例第4條第1項第2、3款之
    現有巷道，惟屬於該條例第4條第1項第1款之供公眾通行之
    現有巷道。系爭道路既經主管機關依前述法令認定為係供公
    眾通行具有公用地役關係之現有巷道，且該認定應屬行政處
    分，該行政處分經依法定程序撤銷前，或系爭道路經依法改
    道或廢止前，均應認系爭道路為供公眾通行之現有巷道。
　㈢又按既成道路成立公用地役關係，其要件為：1.不特定之公
    眾通行所必要，而非僅為通行之便利或省時；2.於公眾通行
    之初，土地所有權人並無阻止之情事；3.須經歷之年代久遠
    而未曾中斷，所謂年代久遠雖不必限定其期間，但仍應以時
    日長久，一般人無復記憶其確實之起始，僅能知其梗概為必
    要，此觀司法院大法官釋字第400號解釋之解釋文及解釋理
    由書自明。而系爭道路，現劃編為東園一街85巷，北側連接
    對外道路（東園一街），南側通往3戶住家（即東園一街85
    巷10號、20號、20之1號）與臺東縣卑南鄉東興段821、824
    、825、833、457、462、463、464地號土地之稻田及果園，
    上開464地號土地使用人孫秋英於本院現場勘驗時亦稱其係
    以系爭道路對外通行等情，此為本院審理時至現場勘測時所
    確認，並有上揭現場勘驗筆錄、現場相片、空照圖、原審會
    同地政機關測量之附圖及地籍圖（見東原簡字卷第6頁）在
    卷可佐，足見需藉由系爭道路作為日常對外通行之用者，除
    有上述3戶住家之居民外，並有上揭南側土地之使用人，均
    需通行系爭道路以達東園一街，且系爭道路為開放道路，並
    無證據證明曾有任何標示表示僅供3戶住戶或土地所有權人
    通行，或禁止其他人通行，顯難認系爭道路僅供特定公眾通
    行。再觀諸臺東縣卑南鄉公所108年1月3日東卑鄉建字第108
    0000119號函（見東原簡字卷第21頁），其內容略以：系爭
    道路，開闢年代久遠，已無資料可查，目前為供公眾通行之
    道路等語，可知系爭道路既年代久遠前，即形成目前之道路
    位置及形狀，且系爭道路之住戶及上揭土地所有權人等通行
    ，必需通行系爭道路始得到達公路即東園一街，亦未限制其
    他人不得通行，自應認系爭道路係已供不特定公眾通行年代
    久遠之現有巷道，且為不特定公眾通行所必要，而非僅為通
    行之便利或省時所設。又上訴人自承其於購買系爭土地時即
    知悉系爭道路存在（見本院卷第69頁），且於109年3月間曾
    出具切結書載明：同意不以任何方式妨礙或封阻便於後方鄰
    居就近出入巷口之部分土地（即系爭道路）等語（見原審卷
    第53頁）。此外，並無任何證據可證於公眾通行之初，系爭
    土地所有權人曾有阻止通行之情事。承上，系爭道路年代久
    遠前即供不特定公眾作為巷道通行使用，亦無任何積極證據
    足證有中斷情事，且系爭道路現仍持續供不特定公眾通行，
    應認系爭道路經歷之年代久遠而未曾中斷。承此，系爭道路
    既已符合公用地役關係之要件，並經主管機關認定係供公眾
    通行之現有巷道，自應認具有公用地役關係之既成巷道。
  ㈣上訴人雖指摘被上訴人於系爭土地上之系爭道路舖設水泥為
    權利濫用云云，惟系爭道路既係供不特定公眾通行之既成巷
    道，係有公用地役關係之存在，業如上述，上訴人雖仍保有
    其所有權，然所有權之行使應受其限制，自不得違反供不特
    定公眾通行之目的，被上訴人為利於不特定公眾之通行，於
    系爭道路舖設水泥，乃對於既成巷道必要之改善及維護，尚
    非法所不許，亦難認對上訴人之所有權構成侵害。上訴人否
    認系爭道路為供公眾通行之既成道路，而請求被上訴人除去
    系爭道路上所舖設之水泥，難屬正當，自不得據此再任指被
    上訴人係權利濫用。
五、綜上所述，系爭道路為供公眾通行，具有公用地役關係之現
　　有巷道，故上訴人雖為所有權人，惟依上揭所述，其所有權
　　之行使應受限制，不得違反供公眾通行之目的，排除他人之
　　使用。被上訴人因公用地役關係，而在系爭土地上舖設水
　　泥路面，核屬有據。上訴人依民法第767 條第1 項規定，請
　　求被上訴人應將系爭土地上如附圖所示編號（A）部分（面
　　積44.53平方公尺）舖設之水泥路面刨除，並將該部分土地
　　返還上訴人，為無理由。原審將上訴人之訴駁回，經核並無
　　違誤。上訴人執前詞指摘原審判決不當，求予廢棄改判，為
    無理由，應予駁回。
六、本件事證已臻明確，兩造其餘之攻擊或防禦方法及所用之證
    據，經本院斟酌後，認為均不足以影響本判決之結果，爰不
    逐一論列，附此敘明
七、據上論結，本件上訴為無理由。依民事訴訟法第436條之1第
    3項，第449條第1項，第78條，判決如主文。
中　　華　　民　　國　　111 　年　　3 　　月　 　2　　日
                民事第一庭  審判長法　官  楊憶忠
 　　　　　　　　　　　　　　　   法  官　黃柏仁
 　　　　　　　　　　　　　　　   法  官  張鼎正
以上正本係照原本作成。
本判決不得上訴。
中　　華　　民　　國　　111 　年　　3 　　月　　3 　　日
                                  書記官　蘇美琴